最高法院刑事判決　　　　　　　　　　　　　　　九十三年度台上字第一六九五號
　　上　訴　人　甲○○
　　選任辯護人　吳澄潔律師
右上訴人因偽造文書案件，不服台灣高等法院高雄分院中華民國九十年七月三十一日
第二審判決（九十年度上訴字第八００號，起訴案號：台灣屏東地方法院檢察署八十
九年度偵字第三五四三、四七０三號），提起上訴，本院判決如左：
    主  文
原判決撤銷，發回台灣高等法院高雄分院。
    理  由
本件原判決認定上訴人甲○○為屏東縣潮州鎮市十六號日日新模型玩具店之負責
人，其明知「SEGA」圖案係日商西雅企業股份有限公司（下稱西雅公司），向我國取
得註冊數號第二四九０七０號之商標專用權，指定使用於商標法施行細則第二十七條
第八十類之電腦、家用或公司用微電腦、硬體、軟體等商品，專用權期間為自民國七
十三年七月一日起至八十三年六月三十日止，並續延展至九十三年六月三十日止；「
ＰＳ」設計圖案係日商新力電腦娛樂股份有限公司（下稱新力公司），向我國取得註
冊數號第00000000號之商標專用權，指定使用於商標法施行細則第四十九條
第九類之電腦、錄有電腦程式之卡帶、磁碟、光碟及卡匣等商品，專用權期間為自八
十五年三月十六日起，至九十五年三月十五日止；「FINAL FANTASY 」圖案係日商思
奎爾股份有限公司（下稱思奎爾公司），向我國取得註冊數號第00000000號
之商標專用權，指定使用於商標法施行細則第二十四條第七十二類之光碟、唯讀記憶
體之磁卡、磁碟、碟片等商品，專用權期間為自八十三年一月一日起，至九十二年十
二月三十一日止；「CAPCON」係日商卡波光股份有限公司（下稱卡波光公司）之商標
，向我國取得註冊數號第七七五八００號商標專用權在案，「BIOHAZARD２ （中文譯
名：惡靈古堡２）」、「BIOHAZARD３LAST ESCAPE（中文譯名：惡靈古堡３）」、「
DINO CRI SIS（中文譯名：恐龍危機）」等遊戲軟體，係由告訴人卡波光公司所開發
設計創作之著作物；「KONAMI」係日商可樂美股份有限公司之商標，在我國取得註冊
第三九六七二八號商標專用權，「DANCE DANCE REVOLUTION 2（中文譯名：勁爆熱舞
2）」係其所創作之著作物，在台灣均委由英特全股份有限公司與日本同步發行。「
NINTENDO」、「GAME BOY」、「N64」、「SUPER FAMICOM」、「日圖」、「雙影伴月
圖」、「POCKET MONSTER」、「MARIO」、「DONKEY KONG」、「薩爾達傳說」、「瑪
莉兄弟」、「瑪莉跳躍圖」、「瑪莉醫生圖」等為商標圖案，係日商任天堂股份有限
公司所取得之商標專用權。該等公司所生產之電視遊樂器程式光碟片及卡匣，在國際
上或國內市場均行銷多年，品質著有信譽，為業者及消費大眾所共知，而西雅公司並
將其前揭商標灌入在其公司所生產並享有著作權之「音速小子Ｒ」等電視遊樂器遊戲
軟體光碟片內；新力公司並將其前揭商標灌入在其公司所生產並享有著作權之「ＧＴ
實戰實車」等電視遊樂器遊戲軟體光碟片內；思奎爾公司並將其前揭商標灌入在其公
司所生產並享有著作權之「聖劍傳說」等電視遊樂器遊戲軟體光碟片內；任天堂公司
並將其前揭商標灌入在其公司所生產並享有著作權之「口袋怪獸金版」等電視遊樂器
遊戲軟體光碟片及卡匣內，故使用者透過電視遊樂器執行使用前揭公司享有著作權之
遊戲軟體時，均會於電視或電腦螢幕上出現該等公司享有商標專用權之商標圖案；又
日商‧新力公司開發設計完成之「GT實戰賽車（GRANTURISMO）」、「異世界傳說（
格鬥大陸傳說）（THELEGAIA）」、「寶貝龍（Spyrothe Dragon）」、「抓猴冒險記
（APEESCAP E）」、「狂野冒險2（WILD ARMS2）」、「亞克傳承3（ ARC THE LADIII
）」、「覓境勇士2（ALUNDRA2）」、「龍騎士傳說（THELEGEND OF DRAGON）」、「
浪漫跑車旅2（GRAN TURISMO2）」、「袋狼大進擊賽車（ Grash Bandicoot Racing）
」、「骰子大戰2（XIJUMBO）」、「列車驚魂（ CHASE THE EXPRESS）」等遊戲軟體
，係由日商新力公司所創作之著作物；又日商西雅公司開發設計完成之「PANZER DRA
GON ZWEI」、「FIGHTING VIPERS」、「FIGHTERS MEGAMIX 」、「櫻花大戰花組通信
」、「FAN TASY ZONE 」、「MEMO RIAL SELECTIONVOL.1 」「IMPRESSION」、「SKY
ARGET」、「SONICR 」等遊戲軟體，係由日商西雅公司所創作之著作物，竟仍基於意
圖營利之概括犯意，未經前揭公司之合法授權，自八十九年二月初起至同年六月九日
，連續在前揭其所經營之店內，就其先前向一位姓名年籍不詳綽號「孫先生」之男子
，以光碟片每片新台幣（下同）十八元、卡匣每卡五十元至一百元之價格，購入擅自
重製前揭公司享有商標權與著作權之遊戲軟體光碟片及卡匣，而該等擅自重製之電視
遊樂器遊戲軟體光碟片及卡匣上，均仿冒該等公司之名稱、商標圖案及條碼，以虛偽
表示該等遊戲軟體光碟片均為真品，使用者於透過電視遊樂器執行該擅自重製遊戲軟
體光碟片及卡匣時，亦均會於電視或電腦螢幕上出現該等公司享有商標專用權之商標
圖案，足生損害於西雅等公司。並公開陳列部分遊戲軟體光碟片及目錄簿，俟有不特
定之顧客前來購買時，可依顧客需要，前往同鎮○○街十八號倉庫處，取出顧客所欲
購之光碟片或卡匣販售，以賺取差額利益。嗣於八十九年六月九日下午九時三十分許
，由新力、西雅公司所委任之代理人簡方毅，任天堂所委任之代理人尤挹華律師會同
警員，先在日日新模型玩具店扣得擅自重製之光碟片八片、目錄十八本，再依上訴人
之供述，至其前揭倉庫扣得擅自重製之遊戲軟體光碟片十萬二千三百五十九片、遊戲
軟體卡匣三千六百九十九片等情。因而撤銷第一審判決，改判依想像競合犯論處上訴
人連續行使偽造私文書，足以生損害於他人罪刑，固非無見。
惟查：(一)、有罪之判決書，對被告有利之證據不採納者，應說明其理由，為刑事訴訟
法第三百十條第二款所明定。故有罪判決書對於被告有利之證據，如不加採納，必須
說明其不予採納之理由，否則即難謂無判決不備理由之違誤。是事實審法院應於審判
期日就被告否認犯罪所為有利之辯解事項與證據，予以調查，而於有罪判決理由內詳
加論列，否則率行判決，即屬於法有違。原判決認定上訴人遭查獲之遊戲軟體光碟片
共十萬二千三百六十七片、遊戲軟體卡匣共三千六百九十九片，係分別侵害新力公司
、西雅公司、思奎爾公司、任天堂公司、卡波光公司、可樂美公司之權益等情，為上
訴人所否認，辯稱：依卷附之扣案明細表所載，第一審所諭知沒收之遊戲光碟片十萬
二千三百六十七片，屬於任天堂公司之仿冒品者為三千六百九十九片；屬於新力公司
之仿冒品者為一千二百五十片；屬於西雅公司之仿冒品者為六十八片，總共僅為五千
零十五片，其餘扣案之光碟片縱屬仿冒品，然未查明該部分究係侵害何人之權利，遽
併為不利上訴人之認定，於法有違（原審卷第八十三頁）等語。又新力公司陳報仿冒
該公司之光碟片共一千二百五十片，且自承經清點扣押後發現有空白包裝者（八十九
年度偵字第三五四三號卷第一０四、一０七頁）；西雅公司陳報仿冒該公司之光碟片
共六十八片（同上卷第一０五頁）；思奎爾公司指稱仿冒該公司之光碟片太空戰士二
百四十片、聖劍傳說二百八十片、放浪冒險譚二百五十片，共計七百七十片（八十九
年度偵字第四七０三號卷第三頁）；任天堂公司陳報仿冒該公司之卡匣共三千六百九
十九件（八十九年度偵字第三五四三號卷第四十一頁）；卡波光公司指稱仿冒該公司
之光碟片共一千九百六十二片（八十九年度偵字第五一一六號卷第三頁）；可樂美公
司指稱仿冒該公司之光碟片共一百七十片（八十九年度偵字第五一一七號卷第二頁）
等情。上訴人及新力公司、西雅公司、思奎爾公司、任天堂公司、卡波光公司、可樂
美公司上開辯稱及指稱各情，是否屬實？苟上訴人及新力公司、西雅公司、思奎爾公
司、任天堂公司、卡波光公司、可樂美公司上開辯稱及指稱各情屬實，則上訴人辯解
各情是否全然不足採信，即尚非無疑義，仍待調查釐清。原審對上情未詳予調查釐清
，復未說明上訴人及新力公司、西雅公司、思奎爾公司、任天堂公司、卡波光公司、
可樂美公司上開辯稱及指稱各情，何以不能為有利上訴人認定之理由，其查證未盡且
理由欠備，遽行判決，尚有未合。(二)、依法應於審判期日調查之證據雖已調查，而其
內容未明瞭者，即與未經調查無異，如遽行判決，仍屬應於審判期日調查之證據而未
予調查，尚不得遽對被告為有利或不利之認定。又檢察官於起訴書中所引用之犯罪法
條及罪名，係檢察官主張被告觸犯何項罪名之意見，僅供法院審判之參考，法院審判
時於同一基本事實之範圍內，並不受起訴法條及罪名之拘束。檢察官雖指上訴人前揭
所為係違反修正前著作權法第八十七條第二款之規定，應依修正同法第九十三條第三
款論處云云。然原判決認定上訴人購入侵害前開多家公司著作權，其種類繁多且數量
甚鉅之遊戲軟體光碟及卡匣等，自八十九年二月初起至八十九年六月九日止，將之出
售於不特定人，迄八十九年六月九日為警查獲時，仍扣得數量甚鉅之遊戲軟體光碟片
十萬二千三百六十七片、遊戲軟體卡匣三千六百九十九片等情，苟屬無訛。則上訴人
是否以犯修正前著作權法第九十三條第三款之罪為常業？苟上訴人係以犯修正前著作
權法第九十三條第三款之罪為常業，是否即應構成修正前著作權法第九十四條之以侵
害著作權為常業罪。上情與本件事實如何及如何為法律之適用攸關，自應詳予調查釐
清。原審對上情未詳予調查釐清，其於理由欄復未就上情予以論述說明，其查證未盡
且理由欠備，遽行判決，尚嫌速斷，其審理猶有未盡。(三)、上訴人行為後，商標法已
於九十二年五月二十八日修正公布並自公布日起六個月（即九十二年十一月二十八日
）後施行，該法原第六十三條業經修正為第八十二條；著作權法亦於九十二年七月九
日修正公布施行，原著作權法第九十三條所定犯罪之構成要件及法定刑有部分修正變
更，原判決認上訴人同時觸犯該二罪名，但未及為新舊法之比較適用，亦屬無可維持
。上訴意旨指摘原判決不當，尚非全無理由，應認有撤銷發回更審之原因。上訴人所
犯修正前商標法第六十三條之販賣仿冒商標商品罪、修正前著作權法第九十三條第三
款之侵害著作權罪部分，雖屬刑事訴訟法第三百七十六條第一款所規定不得上訴第三
審法院之案件。然檢察官於起訴書指上訴人所犯上開二罪與行使偽造私文書罪間，具
有想像競合犯裁判上一罪之關係；原審亦依想像競合犯從一重之行使偽造私文書罪處
斷；上訴人並就原判決全部提起上訴。則上訴人所犯上開二罪，是否具有裁判上一罪
關係之事實與適用法令之當否不明，尚待事實審調查釐清，基於審判不可分原則，上
訴人所犯修正前商標法第六十三條之販賣仿冒商標商品罪、修正前著作權法第九十三
條第三款之侵害著作權罪部分，應併予撤銷發回，附此敘明。
據上論結，應依刑事訴訟法第三百九十七條、第四百零一條，判決如主文。
中　　　華　　　民　　　國　　九十三　　年　　　四　　　月　　　八　　　日
                              最高法院刑事第三庭
                                  審判長法官  董　明　霈
                                        法官  林　茂　雄
                                        法官  張　祺　祥
                                        法官  石　木　欽
                                        法官  郭　毓　洲
      右正本證明與原本無異
                                              書  記  官
中　　　華　　　民　　　國　　九十三　　年　　　四　　　月　　 十五 　　日
                                                                        Ｅ
